【裁判字號】    97,訴,3135
【裁判日期】    980414
【裁判案由】    衛星廣播電視法
【裁判全文】
臺北高等行政法院判決
                                      97年度訴字第3135號
                              .
原      告  年代網際事業股份有限公司
代  表  人  甲○○（董事長）
被      告  國家通訊傳播委員會
代  表  人  彭芸（主任委員）
訴訟代理人  乙○○
            丙○○
            丁○○
上列當事人間因衛星廣播電視法事件，原告不服被告中華民國97
年11月28日通傳訴決字第09700197180號訴願決定，提起行政訴
訟。本院判決如下：
    主  文
訴願決定撤銷。
訴訟費用由被告負擔。
    事實及理由
壹、程序方面：
    本件原告經合法通知，未於言詞辯論期日到場，依行政訴訟
    法第218 條準用民事訴訟法第386 條、第385 條第1 項前段
    規定，核無民事訴訟法第386 條所列各款情形，爰依到場被
    告之聲請，由其一造辯論而為判決，合先敘明。
貳、實體方面：
一、事實概要：
    原告為衛星廣播電視事業，其所經營之MUCH TV頻道於民國
    （下同）97年2月13日15時播出之「資訊特區-健康方程式」
    節目（下稱系爭節目），由江中博與廖家儀主持，邀請健康
    養生專家陳國耀、明星劉長鳴、芊合及小彬彬擔任來賓，節
    目主要推介「牛蒡萃取素」產品，介紹牛蒡萃取素成分及功
    效，並邀請多位見證者親臨現場，說明服用牛蒡萃取素2至3
    個月，即可改善經年胃疾，包含主持人廖家儀於現場節目錄
    影時因腸胃略感不適，隨即當場服用後表示不適已獲得舒緩
    ，並於每節節目開始前，播送商品VCR，呈現牛蒡萃取素產
    品，又於節目各節廣告前插播「您有胃腸不好？便秘的毛病
    嗎？告訴您，胃痛一天見效，便秘兩天解除，三個月跟胃病
    說再見的超強保『胃』配方，請撥諮詢專線：0000-000-000
    」字樣及旁白，與節目內容所推介之產品相搭配，藉由資訊
    提供一再展示特定商品「牛蒡萃取素」，並介紹其成份、使
    用方式及效果，案經被告認為系爭節目內容係以主持人、專
    家及明星見證人等現場討論之方式，介紹特定商品「牛蒡萃
    取素」之成份、使用方式及效果，且提供諮詢電話供民眾撥
    打，該節目係為推廣、宣傳特定商品所設，致節目未與廣告
    區分，違反衛星廣播電視法第19條第1項規定，而原告該次
    違法時間比例達四分之一未滿二分之一，列為「嚴重」等級
    ，且原告所經營之上開頻道前因相同違法事證，於3年內經
    行政院新聞局及被告裁罰9次在案，乃依同法第37條第1項第
    1款及「國家通訊傳播委員會裁處廣播電視事業罰鍰案件處
    理要點」（下稱處理要點）第2點第3款及第5點規定，以97
    年6月3日通傳播字第09700089040號裁處書（下稱原處分）
    ，處原告新臺幣（下同）100萬元罰鍰，並命應立即改正，
    依衛星廣播電視法相關規定製播節目，逾期不改正者，將按
    次連續處罰。原告不服，提起訴願，遭決定駁回，遂就罰鍰
    100萬元部分，向本院提起行政訴訟。
二、本件原告主張：
（一）參照本院歷來判決（96年度訴字第894號及96年度訴字第2
      010號判決參照）認定被告定位為行政機關，依國家通訊
      傳播委員會組織法第3條規定，其職掌為行政事項，而中
      央行政機關組織基準法第2條明揭適用對象為行政院及其
      所屬各級機關，被告既屬該法第3條第2款所定義之獨立機
      關，自係行政院所屬機關，應依訴願法第4條第7款定其訴
      願管轄，即由行政院受理訴願。且依最高行政法院98年度
      裁字第529號裁定意旨，人民不服被告所為處分提起訴願
      時，因國家通訊傳播委員會組織法及其他法規就訴願管轄
      並無特別規定，而被告係行政院所屬行政機關，層級相當
      於部會之二級機關，應依訴願法第4條第7款規定，由行政
      院管轄。是被告於接獲原告所提訴願請求，應呈行政院審
      理兩造實體爭執，惟被告為行政處分決定機關，就涉嫌違
      法事實課予原告財產處分，復就原告所提訴願請求擔任決
      定機關而予駁回之決定，有違行政組織規定，嚴重侵害原
      告訴願程序利益。
（二）系爭節目製作宗旨在於經由主持人之介紹，提供民眾多元
      之健康資訊，其內容提及「牛蒡萃取素」產品，僅係針對
      一般民眾常見之消化不良等腸胃症狀所提供之資訊，該產
      品為天然營養成分，非市面上常見之化學藥物，介紹觀眾
      知悉目的係希藉由產品之天然成分改善常見現代文明病，
      提出詳細之成分介紹，實為提供資訊所不可避免者，如不
      能就其成分及功效說明，何以使觀眾了解？又如僅能提及
      名稱而就其本身之真正重要資訊均避而不談，亦非善盡媒
      體業者應負傳達新知之責任。
（三）系爭節目藉由現場來賓親身實驗見證，目的為加強觀眾就
      該產品實際功效了解，現行法令無明文規定不得以實驗見
      證情形，系爭節目並無違法情事。又為避免消費者對系爭
      節目產生為特定產品代言背書之誤會，已恪盡相當之注意
      將產品之商標及品牌名稱露出畫面自行刪減修改，系爭節
      目從未出現產品之品牌、圖樣及標章等實體影像，僅以疊
      印字卡與旁白方式提供觀眾相關諮詢資訊，非就特定廠商
      及品牌之產品為宣傳，實與一般以特定產品效能為焦點之
      商業廣告有別，不致使觀眾發生誤認為廣告之情形。
（四）原告自接獲被告指正後，已立即配合停播系爭節目，並加
      強該類型節目之編審流程，務求嚴格遵守相關法令規定，
      使節目內容合於法令規章，以期提昇節目品質。為此，原
      告依據行政訴訟法第4條第1項規定提起本件撤銷訴訟，並
      聲明求為判決：
    1.訴願決定及原處分裁處罰鍰100萬元均撤銷。
    2.訴訟費用由被告負擔。
三、被告則以：
（一）依衛星廣播電視法第19條第1項規定：「節目應維持完整
      性，並與廣告區分。」違反者，依同法第35條第3款規定
      ，予以警告；而依同法第36條第1款規定：「衛星廣播電
      視事業或境外衛星廣播電視事業經依前條（即第三十五條
      ）規定警告後，仍未改正者，處新臺幣十萬元以上一百萬
      元以下罰鍰，並通知限期改正……」、第37條第1項第1款
      規定：「衛星廣播電視事業及境外衛星廣播電視事業有一
      年內經處罰二次，再有前二條（即第三十五條、第三十六
      條）各款情形之一者，處新臺幣二十萬元以上二百萬元以
      下罰鍰，並通知限期改正，逾期不改正者，得按次連續處
      罰……」。又按96年2月1日施行之處理要點第2點第3款規
      定，被告處理裁處廣播電視事業罰鍰案件額度參考表表二
      （電視事業適用）及表三（違法等級及罰鍰額度），適用
      於依衛星廣播電視法第36條至第38條或第40條裁處者裁處
      罰鍰之案件；同處理要點第5點則規定：「主管業務單位
      於適用本參考表時，應審酌違法案件相關情狀，勾選表內
      考量事項並加計積分後，對照違法等級及罰鍰額度（表三
      ），擬具適當之罰鍰建議，提請委員會議審議。」。
（二）原告稱被告對於訴願之處理，與訴願法相關規定未臻相符
      ，被告擔任訴願審議機關有侵害原告之審級利益云云，惟
      ：
    1.現行訴願法並未針對不服獨立通訊傳播監理行政機關（即
      被告）所為行政處分之救濟方式有所規範：
      (1)依現行訴願法第4條第7款規定：「不服中央各部、會、
        行、處、局、署之行政處分，向主管院提起訴願。」，
        該款係89年7月1日施行之訴願法為因應再訴願制度之廢
        除所為之修正規定。而修正當時，我國法制上，除憲法
        所規定之獨立機關外，並無其他實質之獨立行政機關，
        該修正根本未慮及（實際上亦無從考量）獨立通訊傳播
        監理行政機關（即被告）。換言之，該款規定之立法原
        意，應僅針對一般中央一級行政機關所屬各部、會、行
        、處、局、署行政處分之訴願管轄所為之規定，而非針
        對獨立通訊傳播監理行政機關（即被告）所為行政處分
        之救濟規定。故現行訴願法第4條有關訴願管轄規定，
        顯然未就不服獨立通訊傳播監理行政機關所為行政處分
        救濟方式有所規範。
      (2)鑑於訴願法未就獨立機關所為行政處分救濟方式明文規
        範，行政院法規會曾對此邀集法界學者專家召開諮詢會
        議討論，惟該次會議並未就此議題達成共識，此有該會
        95年度第1次諮詢會議紀錄影本可參。
    2.現行訴願法既未針對不服被告所為行政處分救濟方式有所
      規範，則被告為貫徹司法院釋字第613號解釋意旨及參照
      訴願法第4條第8款規定，由被告訴願審議委員會受理不服
      被告所為行政處分，自無違法與不當：
      (1)依中央行政機關組織基準法第3條第2款規定，獨立機關
        係指依據法律獨立行使職權，自主運作，除法律另有規
        定外，不受其他機關指揮監督之合議制機關。而此行政
        機關組織型態，係於西元19世紀末到20世紀初，以美國
        為主所發展之行政組織，除稱為獨立機關外，亦有以獨
        立行政委員會稱之。究其成立背景有二，一為國會已喪
        失其作為國家最高代議機關之威信；二為考量當時法院
        程序較繁冗，無法因應行政之多樣化，因此，獨立機關
        於發展初期，即含有擺脫政黨對特定事項之壓迫，強調
        中立性、專業性，以及迅速解決紛爭之期待。準此，獨
        立機關特色有三，其一係由數名委員組成之合議制行政
        體；其二係自一般行政機關獨立，行使職權；其三為職
        務之行使，除有行政作用外，亦有準立法、準司法之權
        限。故中央行政機關組織基準法第3條第2款規定之不受
        其他機關指揮監督，應指職權行使之獨立，尤以個案運
        作不受干預。觀諸司法院釋字第613號解釋，亦明確指
        出立法者將被告設計為依法獨立行使職權之獨立機關，
        俾從層級式行政指揮監督體系獨立而出，擁有更多專業
        自主決定之空間，摒除上級機關與政黨可能之政治或不
        當干預，就所司通訊傳播監理業務，發揮專業能力，可
        明其旨。是以，倘不服被告所為行政處分提起訴願係由
        行政院管轄，此將導致行政院可就被告基於核心領域職
        權所為個案具體決定為適當性及適法性監督，而有違司
        法院釋字第613號解釋所示，被告所為具體個案決定不
        受行政院指揮與監督之意旨相違。
      (2)參照黃錦堂教授於行政院訴願審議委員會2006訴願制度
        研討會發表之「獨立機關訴願案件管轄機關之探討」，
        從德國法之比較法觀察，其定義有廣義及狹義之分。揆
        諸獨立機關之狹義定義，為科層式行政組織體制內享有
        一定獨立性保障之行政機關，其獨立性得表現於組織、
        人事、經費與行為不受指令拘束等，並以「行為不受指
        令拘束」最具根本性，而指令係上級機關事前對下級機
        關所得行使之監督權，故黃錦堂教授前揭文亦明確揭示
        ，從民主正當性角度觀之，基於專業性、不受政治力及
        經濟力入侵等考量，我國獨立機關具有高度獨立性，除
        政策宣示性事項外，上級機關之個案指令權因有害於獨
        立機關運作，應予排除。
      (3)獨立機關既設於科層式行政組織體制內，其職權行使之
        獨立性應如何展現，又如何本於行政一體、責任政治及
        權力分立原則下運作，與行政體系內最高行政機關間之
        關係之部分，行政院函請司法院就「國家通訊傳播委員
        會組織法第4條及第16條發生釋用憲法疑義所提解釋憲
        法聲請書」，於該聲請書內論及「通傳會屬依『法律』
        『獨立行使職權』之行政機關」部分，敘及國家通訊傳
        播委員組織法第7條第1項規定及第2項規定之依法獨立
        行使職權，其規範意涵至少有三重獨立性要求，其一為
        相對於行政院之獨立，即被告就其法定職權事項所為之
        決定，在行政院體系下具有最後性，不受行政院之事前
        指揮或事後監督（合目的性與合法性監督）；其二為相
        對於政黨之獨立；其三為相對於立法院之獨立。據上，
        被告就其法定職權事項所為之決定具有最後性，不受行
        政院之事前指揮或事後監督。
      (4)承上，訴願作為行政救濟制度之一環，究其基本功能或
        作用，係賦予行政機關自省機會，俾得重行檢視原處分
        之適當性及適法性，以維護人民權益，實現依法行政原
        理，藉此維持行政法秩序及行政妥當性，並減少訟源，
        減輕行政法院負擔，其性質仍屬行政程序。觀諸訴願法
        第4條規定，我國之訴願管轄，係從行政體系內隸屬監
        督關係定其訴願審議機關，故以向上級機關提起訴願為
        原則，惟是否容有例外，依黃錦堂教授前揭文，於德國
        法制，排除上級機關之訴願監督，多考量減免上級機關
        負荷、原行政處分機關之決定具有高度專業性與複雜性
        、原行政處分機關經合議制完成且其決議原則上具有高
        度合理性與合法性，故該文亦肯認於我國法制，基於訴
        願管轄係對個案執行之行政處分之監督，獨立機關業務
        具有專業性，其相關決定亦經過合議制之周延討論，其
        處分之訴願管轄得維持予原機關，且獨立機關設置訴願
        審議委員會，應參考德國行政法院法第73條第2項規範
        精神，於組織、程序及決定標準須符合憲法有關人民行
        政爭訟保障之要求。
      (5)準此，考量訴願係機關自省之救濟機制，國家通訊傳播
        委員會組織法第7條所揭職權行使之獨立性，即上開行
        政院釋憲聲請書所揭被告就其法定職權事項所為之決定
        ，在行政院體系下具有最後性，不受行政院之事前指揮
        或事後監督（合目的性與合法性監督），被告作成之處
        分均經被告設置訴願審議委員會受理不服其處分之訴願
        ，與訴願法第4條第8款及第5條第1項規定，要無相悖。
        且被告為審理訴願案件，依訴願法第52條1項規定設訴
        願審議委員會，其外聘之專家、學者已超過法定二分之
        一比例，符合訴願法第52條第2項規定，訴願審議程序
        亦嚴格遵守訴願法第53條至第55條規定，充分落實黃錦
        堂教授前揭文對於獨立機關設置訴願審議委員會之肯定
        見解。另立法院院總第979號委員提案第7550號（立法
        院第6屆第5會期），立法委員吳志揚等34人所提國家通
        訊傳播委員會組織法第16條之1修正草案，明定對被告
        之行政處分不服者，應直接提起行政訴訟，然其立法理
        由明確揭示顧及獨立機關之屬性，不宜由行政院透過訴
        願程序對於獨立機關所為具體個案之決定介入指揮監督
        ，爰明定應許直接提起行政訴訟（參照立法院議案關係
        文書院總第979號委員提案第7550號及國家通訊傳播委
        員會組織法草案影本），足見獨立機關依其法定職權事
        項所為之決定，不應受最高行政機關之事後監督。又國
        家通訊傳播委員會組織法立法當時亦有上開類似提案，
        惟立法院審議時，考慮倘逕行提起行政訴訟將對法院審
        案造成重大負擔，爰予以刪除，惟並未敘明被告所為之
        行政處分之訴願管轄究應由何機關管轄。
      (6)因不服被告所作訴願決定提起行政訴訟事件，目前已有
        本院95年度簡字第971號、95年度訴字第3650號、96年
        度簡字第584號、96年度簡字第585號、96年度訴字第31
        1號、96年度訴字第305號、96年度訴字第1000號、95年
        度訴字第4444號、96年度訴字第310號、96年度訴字第8
        96號、96年度訴字第897號、96年度訴字第837號、96年
        度訴字第1390號、96年度訴字第1388號、96年度訴字第
        1391號、96年度訴字第1687號、96年度訴字第3315號、
        96年度訴字第2008號、96年度訴字第2063號、96年度訴
        字第2064號、96年度訴字第2191號、97年度訴字第3201
        號、97年度訴字第1390號、96年度訴字第4191號、96年
        度訴字第3189號及97年度訴字第524號判決等26件，經
        以判決駁回該案原告之訴在案。是上開判決，皆係以原
        告之訴無理由駁回，且其判決理由亦無訴願決定管轄錯
        誤之指摘，足認被告所為訴願決定經法院職權調查結果
        認定無管轄錯誤。
    3.訴願管轄有無錯誤，為行政法院依職權調查之事項，法院
      如認定訴訟事件之訴願決定管轄錯誤，原告縱未指摘，法
      院亦得為撤銷訴願決定之判決。又訴訟案件之審理，法官
      應依據法律獨立審判，除非判例或個案基於受上級審或前
      審法律見解拘束原則，並不受他案見解之拘束。原告主張
      本院96年度訴字第894號及96年度訴字第2010號判決，以
      被告之訴願決定程序有瑕疵，而為訴願決定撤銷之判決，
      據以請求本件應為同一判斷云云。然上開案件均屬個案且
      非屬判例，與本件訴訟間復無個案應受上級審或前審法律
      見解拘束之情形，故上開案件之見解對於本件應無拘束力
      ，原告以個案判決主張被告之訴願審議不妥適，侵害原告
      審級利益云云，顯屬誤會。
（三）本件違法事實為系爭節目由江中博、廖家儀主持，邀請健
      康養生專家陳國耀、明星劉長鳴、芊合及小彬彬擔任來賓
      。節目主要推介「牛蒡萃取素」產品，其涉及為特定產品
      宣傳推介內容如下略以：「一、宣稱牛蒡中含有綠原酸及
      菊糖2種成份，標榜綠原酸可降低胃發炎情形及自由基分
      泌，可保護修護胃黏膜。強調綠原酸成份具有4大效果，
      即：1、能修護修補腸黏膜，不受胃酸傷害、保護胃壁、
      改善胃發炎、出血、潰瘍、穿孔情形。2、有抗氧化、抗
      發炎效果，有助於降低胃腫瘤發生率，比維他命E及抗SAR
      S時所用金銀花更有效。3、有健胃、消脹氣、利尿、解熱
      、消腫、解毒功效。根據本草網目記載：牛蒡通十二經脈
      、洗五臟惡氣、久服輕身耐老。4、對傷口不易癒合糖尿
      病患者，可用來修補胃壁，幫助癒合。二、宣稱牛蒡菊糖
      具有增進腸內益菌生長、降低腸道酸鹼度、抑制腸道發炎
      、抑制腸癌細胞增殖、促進腸道蠕動、吸附殘渣廢物、避
      免毒素吸收，有助直腸癌預防、增進礦物質吸收、幫助血
      液中膽固醇控制、純天然及公認安全10大效果。三、主持
      人表示WHO國際組織已將胃幽門桿菌列為第1型致癌物，而
      『綠原酸』則可以專剋幽門桿菌。四、節目中取出『牛蒡
      萃取素』產品（約15時32分），宣稱可照3餐吃，1次吃2
      顆，1天共吃6顆，已有症狀者可空腹服用，經營餐飲業者
      、常須交際應酬者及從事喝酒行業者都可服用。且當胃痛
      時服用，瞬間會讓人感到舒服，能馬上修補受傷處。又胃
      脹氣及胃酸逆流時使用『牛蒡萃取素』皆可有效改善，能
      全方位照顧腸胃，大人、小孩都可使用。五、主持人廖家
      儀當場試吃『牛蒡萃取素』產品（約15時36分），宣稱吃
      起來甘甘甜甜的，味道好香，無中藥味，小朋友也不會排
      拒。六、標榜牛蒡含有豐富『精氨酸』，可使動脈恢復彈
      性、流通性變好，讓男人動脈充血功能增強，具壯陽效果
      。又經臺北醫學大學與中興大學等大學，進行胃腸黏膜受
      傷使用『牛蒡萃取素』修補效果之實驗認證。七、現場並
      請來8位使用者見證其效果，使用者Mandy原有腸燥症情形
      ，在經過1天吃3次，1次2顆後，症狀獲得改善，並建議腸
      胃一有症狀便趕快服用。使用者陳先生原本胃痛到連背都
      痛，使用『牛蒡萃取素』半年後已獲得改善。使用者劉先
      生原有胃劇痛及冒冷汗情形，使用『牛蒡萃取素』2個月
      便獲得改善。使用者張先生原有胃痛、便秘情形，使用3
      個月後改善。使用者陳小姐原有消化道吸收不良、宿便囤
      積、小腹大情形，使用3個月後排便正常、小腹消失。使
      用者王小朋友原有腸胃不佳情形，使用『牛蒡萃取素』後
      腸胃變好、功課也進步。使用者王先生原有胃脹氣情形，
      使用『牛蒡萃取素』1個月後有明顯改善，並建議在誤餐
      時可先服用，以緩和腸胃不適症狀，且可改善體質。使用
      者王小姐服用『牛蒡萃取素』8個月後改善胃潰瘍及消化
      不良情形。八、主持人又宣稱在日本有數十萬人有胃方面
      毛病，在服用『牛蒡萃取素』2、3天後，狀況都好轉，現
      在臺灣已有許多人使用此方法照顧自己腸胃。九、於各段
      節目開始前播出一則VCR，宣稱：『你有腸胃不好毛病嗎
      ？你聽過1天見效，30天遠離胃痛的保胃配方嗎？你知道
      許多跑攤議員與民意代表，就是靠它修補胃黏膜，臺灣民
      眾現在已懂得用它來和胃腸病痛切割關係，連主持人廖家
      儀胃痛不舒服，試吃後也當場止住了』，並於VCR中展示
      『牛蒡萃取素』產品。十、於節目中各節廣告前插播『牛
      蒡萃取素、你有腸胃不好？便秘毛病嗎？胃痛一天見效、
      便？兩天解除、三個月跟胃病說再見、超強保『胃』配方
      、想知道更多牛蒡神奇功效、想要不勞而獲、擁有牛蒡萃
      取素嗎、請撥諮詢專線0000-000-000』字樣及旁白，與節
      目中所推介『牛蒡萃取素』產品相搭配。」，系爭節目藉
      由資訊提供一再展示特定商品「牛蒡萃取素」並介紹其使
      用方式及效果，其為促銷及宣傳目的，已明顯表現出媒體
      為某種商品宣傳之意涵，致節目內容與廣告未區分，違反
      衛星廣播電視法第19條第1項規定。
（四）被告係以97年3月7日通傳播字第09748010030號函請原告
      於文到5日內對於上開事實提出意見陳述書，該函於97年3
      月11日送達，雖經原告提出意見陳述書。惟系爭節目內容
      經被告97年5月15日第240次委員會議決議，認定其以促銷
      及宣傳目的，提及「牛蒡萃取素」商品，以節目形式宣傳
      商品，廣告意圖明顯，節目未與廣告區分，違法事實足臻
      明確，應依衛星廣播電視法規定核處，此有該次委員會議
      紀錄及系爭節目側錄光碟可稽，其違法事實明確，故被告
      已衡酌原告違法情節，對原告有利或不利均予考量，並依
      法處分，即無違誤。
（五）原告播送系爭節目未與廣告區分，違反衛星廣播電視法第
      19條第1項規定，依同法第37條第1項第1款規定應裁處罰
      鍰。而原告該次違法時間比例達四分之一未滿二分之一，
      列為「嚴重」等級，且3年內曾因相同違法事證，經行政
      院新聞局94年6月1日新廣四字第0940623074號裁處書、被
      告95年5月16日通傳字第09505038300號、95年6月20日通
      傳字第09505058780號、95年6月20日通傳字第0950505882
      0號、95年9月14日通傳播字第09505093390號、95年9月14
      日通傳播字第09505093400號、96年3月7日通傳播字第096
      05021540號、96年5月25日通傳播字第09605068730號及96
      年12月18日通傳播字第09605184850號裁處書共裁罰9次在
      案，依處理要點第2點第3款及第5點規定，按其違法情節
      、事業3年內受裁處次數等考量事項，分別採計30分、18
      分，合計積分48分，對照「國家通訊傳播委員會裁處廣播
      電視事業罰鍰案件違法等級及罰鍰額度參考表」，係屬第
      5級，並對應衛星廣播電視法第37條規定之罰鍰額度，經
      被告97年5月15日第240次委員會議決議，予以裁處100萬
      元罰鍰，其認事用法並無違誤。
（六）按衛星廣播電視法第19條規定立法意旨，乃要求廣電業者
      對其所播出之節目及廣告內容，善盡注意義務，且在技術
      上並非不能注意，衛星廣播電視事業自應對節目及廣告內
      容應嚴加編審、過濾，以展現民主法治國家之媒體守法精
      神。又衛星廣播電視法對於衛星電視事業播送之節目無庸
      事前送審，旨在課予業者自律之責任，並非免除其審查義
      務，原告應就其違規行為負法律上之責任。
（七）原告稱系爭節目內容提及「牛蒡萃取素」，僅係提供觀眾
      消化不良等腸胃症狀資訊，該產品為天然營養成分，希藉
      由產品之天然成分改善文明病，提出詳細之成分介紹，實
      為提供資訊所不可避免者，如不能就其成分及功效說明，
      何以使觀眾了解，且如僅提及名稱而就其本身之真正重要
      資訊均避而不談，亦非善盡媒體應負之責任云云。惟：
    1.按衛星廣播電視法第19條第1項規定，旨在維護觀眾之收
      視權益，避免衛星廣播電視事業假節目之名，行廣告之實
      ，明定節目應與廣告區分。另按行政院新聞局90年5月30
      日（90）正廣四字第07298號令發布節目廣告化或廣告節
      目化之認定原則，作為主管機關認定事實之基準，供電視
      業者編審人員作為審核之依據。而被告於95年2月22日成
      立後，主管機關已變更為被告，行政院新聞局訂頒之上開
      認定原則，被告依法引用。又該認定原則第5點及第15點
      規定：「節目中以名牌、圖卡、圖表、海報、道具或其它
      方式顯示宣傳文字、圖片或電話。」、「節目中有推介特
      定商品之使用方式、效果，不論有無提及該商品名稱者。
      」，均認定為節目廣告化。
    2.系爭節目一再展示特定商品「牛蒡萃取素」實物，及由主
      持人與來賓推介宣傳其具有降低胃腫瘤發生率、抑制腸道
      發炎及抑制腸癌細胞增殖等功效與使用方式，並以實驗方
      式認證該產品之效果，又佐以多位見證人陳述服用商品之
      效果，且提供諮詢電話供觀眾撥打，顯係藉資訊提供而推
      介特定商品，揆諸上開論述，系爭節目內容具節目之名，
      卻有廣告之實，易致觀眾難以區分其究為節目或廣告，系
      爭節目未與廣告區分，原告所稱顯係推諉卸責之詞。
（八）原告復稱系爭節目藉由來賓親身實驗見證，係為加強觀眾
      就產品實際功效了解，於現行法令無明文規定不得以實驗
      見證情形下，並無違法情事；系爭節目從未出現產品之品
      牌、圖樣及標章等實體影像，僅以字卡與旁白方式提供相
      關資訊，非為特定廠商及品牌之產品為宣傳云云。惟衛星
      廣播電視法第19條第1項規定之立法目的係在維護公眾之
      收視權益，電視節目內容不應具有任何廣告意味，任何與
      廣告宣傳有關內容，應以提供或插播廣告方式處理。若將
      廣告挾帶於節目中，致節目與廣告顯無法區分，已損及觀
      眾收視權益。系爭節目由主持人與來賓詳細介紹「牛蒡萃
      取素」之成分及功效，且直接展示「牛蒡萃取素」產品實
      物，並由主持人當場服用，亦邀請使用者見證該商品之使
      用方式及效果，同時播放見證VCR，提供諮詢專線，依其
      內容及表現形式觀之，顯有為特定商品廣告，以達特定商
      品宣傳之目的，節目不能維持完整性，而與廣告明顯區分
      ，核已違反衛星廣播電視法第19條第1項規定。
（九）原告稱系爭節目已停播，並加強該類型節目之編審流程，
      務求遵循相關法令規定云云。惟原告自94至96年間因違反
      衛星廣播電視法第19條第1項規定，分別經行政院新聞局
      及被告認定違反上開規定並核處多次在案，是原告對於系
      爭節目內容可能損害觀眾收視權益應能預見，惟仍任由系
      爭節目播出，顯有應注意能注意而不注意之過失，依行政
      罰法第7條規定，自應就其行為負責，被告依行政罰法第1
      8條第1項規定衡酌原告歷次違規紀錄等情，裁處100萬元
      罰鍰，其認事用法並無違誤。另系爭節目違法事實已確認
      在先，原告事後停播，乃違法後之改正行為，尚不足影響
      被告就其改正前違法行為之裁處。
（十）原告經營衛星廣播電視事業，應遵守衛星廣播電視法等相
      關規定，其未善盡審查義務，任令系爭節目違法播出，顯
      有應注意能注意而不注意之過失，應就其違規行為負法律
      上責任，觀諸行政罰法第7條規定即明。是被告審酌其違
      法情節，依法核處，尚無不合，訴願決定亦無違誤，資為
      抗辯，並聲明求為判決駁回原告之訴，訴訟費用由原告負
      擔。
四、上開事實概要欄所述之事實，除後列之爭點事項外，其餘為
    兩造所不爭執，並有原處分書、被告97年5 月15日第240 次
    委員會議記錄、97年第3 次電視節目涉嫌未與廣告區分審議
    案件各案初審建議裁處方式（罰鍰金額）及行政處理程序整
    理一覽表、97年第3 次電視節目涉嫌未與廣告區分審議案件
    一覽表、國家通訊傳播委員會裁處廣播電視事業罰鍰案件違
    法行為評量表、被告97年3 月7 日通傳播字第09748010030
    號函及送達證書、原告97年3 月18日陳述意見書、行政處分
    明細表（衛星電視）、行政院新聞局94年6 月1 日新廣四字
    第0940623074號處分書、被告95年5 月16日通傳字第095050
    38300 號、95年6 月20日通傳字第09505058780 號、95年6
    月20日通傳字第09505058820 號、95年9 月14日通傳播字第
    09505093390 號、95年9 月14日通傳播字第09505093400 號
    、96年3 月7 日通傳播字第09605021540 號、96年5 月25日
    通傳播字第09605068730 號及96年12月18日通傳播字第0960
    51848 50號裁處書、系爭節目側錄光碟等件附於原處分卷、
    訴願卷及本院卷可稽，為可確認之事實。
五、歸納兩造上述之主張，本件爭執之重點在於：本件原處分及
    訴願決定均由被告為之，而由被告自任訴願機關所為之訴願
    決定，有無牴觸訴願法所定訴願管轄之規定？茲分述之：
（一）按「訴願之管轄如左：……七、不服中央各部、會、行、
      處、局、署之行政處分者，向主管院提起訴願。八、不服
      中央各院之行政處分者，向原院提起訴願。」「人民對於
      前條以外之中央或地方機關之行政處分提起訴願時，應按
      其管轄等級，比照前條之規定為之。訴願管轄，法律另有
      規定依其業務監督定之者，從其規定。」分別為訴願法第
      4 條第7 款、第8 款及第5 條所明定。是不服行政機關所
      為之處分而提起訴願時，除法律另有規定依其業務監督定
      之者從其規定外，應依訴願法第4 條及第5 條規定，決定
      受理訴願之機關。又訴願管轄有無錯誤，為行政法院依職
      權應調查之事項，法院如認定訴訟事件之訴願決定管轄錯
      誤，原告縱未指摘，法院亦得為撤銷訴願決定之判決。
（二）次按，中央行政機關組織基準法第3 條第2 款規定之獨立
      機關，指依據法律獨立行使職權，自主運作，除法律另有
      規定外，不受其他機關指揮監督之合議制機關。而同法第
      2 條第1 項規定除國防組織及檢察機關組織法律另有規定
      者，從其規定外，同法適用於行政院及其所屬各級機關。
      故前揭中央行政機關組織基準法第3 條第2款 所規定之獨
      立機關，非指行政院，而係指除國防組織及檢察機關組織
      外之行政院所屬各級機關。查被告雖屬於同法第3 條第2
      款所規定之獨立機關，但其既非國防組織，亦非檢察機關
      組織，則被告自屬於同法第2 條第1 項所指適用同法之行
      政院所屬各級機關，其層級即相當於部會等之二級機關。
      因此，不服被告之行政處分者，在其他法律無特別規定時
      ，依前揭訴願法第4 條第7款 及第5 條之規定，自應向行
      政院提起訴願，始為適法。
（三）而「司法院解釋有拘束全國各機關及人民之效力，各機關
      處理有關事項，應依解釋意旨為之，業經司法院釋字第18
      5 號、第188 號解釋有案。本院就人民不服國家通訊傳播
      委員會( 以下稱通傳會) 之行政處分所提之訴願，應由行
      政院或由通傳會管轄？發生見解歧異，並於依法行使統一
      法令見解之職權時，就其是否涉及處理與釋字第613 號解
      釋『有關事項』，發生適用釋字第613 號解釋之疑義，爰
      依法聲請司法院大法官就釋字第613 號解釋之適用範圍，
      為補充解釋。案經司法院大法官97年12月26日大法官第13
      33次會議議決不受理案件第12案決議『有關不服通傳會行
      政處分之訴願管轄問題，並不在本院釋字第613 號解釋之
      解釋範圍內，自不生就此聲請補充解釋之問題』，故不受
      理。是釋字第613 號解釋理由2 第2 段雖謂『承認獨立機
      關之存在，其主要目的僅在法律規定範圍內，排除上級機
      關在層級式行政體制下所為對具體個案決定之指揮與監督
      』等語，但並非有關不服通傳會行政處分之訴願管轄問題
      所為之釋示。故本院就人民不服通傳會之行政處分所提訴
      願應如何定其管轄機關，依法行使統一法令見解之職權時
      ，並非處理與釋字第613 號解釋『有關事項』，故不發生
      應依釋字第613 號解釋意旨為之問題，合先敘明。人民不
      服通傳會作成之行政處分提起訴願時，因通傳會組織法及
      其他法規就其訴願管轄並無特別規定，而通傳會係行政院
      所屬之行政機關，其層級相當於部會等之二級機關，故應
      依訴願法第4 條第7 款規定，由行政院管轄之。」亦經最
      高行政法院97年12月份第3 次庭長法官聯席會議決議闡述
      在案。故被告執其為中央行政機關組織基準法第3 條第2
      款規定之獨立機關，主張應參照訴願法第4 條第8 款及第
      5 條第1 項規定，以原處分機關即被告為訴願管轄機關云
      云，並無足採。
（四）又按，「訴願人應繕具訴願書經由原行政處分機關向訴願
      管轄機關提起訴願。原行政處分機關對於前項訴願應先行
      重新審查原處分是否合法妥當，其認訴願為有理由者，得
      自行撤銷或變更原行政處分，並陳報訴願管轄機關。原行
      政處分機關不依訴願人之請求撤銷或變更原行政處分者，
      應儘速附具答辯書，並將必要之關係文件，送於訴願管轄
      機關。」為訴願法第58條所明定。本件原告因不服被告所
      為原處分，而提起訴願，揆諸前揭說明，其訴願管轄機關
      應為行政院，被告於收受原告之訴願書時，依上開訴願法
      第58條規定，應先行重新自我審查，被告既未依原告之請
      求撤銷或變更原行政處分，依該法條第3 項規定，即應儘
      速附具答辯書，並將必要之關係文件，送於訴願管轄機關
      行政院，詎被告未依上開規定為之，逕自為訴願決定，已
      牴觸訴願法第4 條第7 款訴願管轄規定及第58條提起訴願
      程序規定，而有程序上之嚴重瑕疵，其所為之訴願決定，
      自非合法。
六、綜上所述，被告就原告不服原處分提起之訴願，未依訴願法
    第4條第7款及第58條規定辦理，而逕為駁回原告訴願之決定
    ，於法尚有違誤。原告執此指摘，訴請撤銷，為有理由，應
    予准許。被告應依本院法律見解，將本件原告訴願書及相關
    資料，依首揭訴願法規定，送請行政院為訴願審議。至原告
    訴請撤銷原處分之實體上之主張，因本件訴願前置程序尚未
    完成，結論未定，尚無法逕為審酌，應待訴願結果後再為主
    張，併此敘明。
據上論結，本件原告之訴為有理由，爰依行政訴訟法第98條第1
項前段，第218 條，民事訴訟法第385 條第1 項前段，判決如主
文。
中    華    民    國    98    年    4     月    14    日
            臺北高等行政法院第一庭
                            審判長法  官  王立杰
                                  法  官  劉錫賢
                                  法  官  許麗華
上為正本係照原本作成。
如不服本判決，應於送達後20日內，向本院提出上訴狀並表明上
訴理由，如於本判決宣示後送達前提起上訴者，應於判決送達後
20日內補提上訴理由書（須按他造人數附繕本）。
中    華    民    國    98    年    4     月    15    日
                                  書記官  蘇婉婷


司法院資訊處製作；財團法人民間司法改革基金會備份。
